台灣基隆地方法院刑事判決　　　　　　94年度交簡上字第11號
上　訴　人　台灣基隆地方法院檢察署檢察官
被　　　告　戊○○　男　47歲（民國○○年○○月○○日生）
　　　　　　　　　　國民
上列上訴人因被告過失傷害案件，不服本院基隆簡易庭94年度基
交簡字第572 號中華民國94年2 月18日所為第一審刑事簡易判決
（偵查案號：93年度偵字第4093號）提起上訴，本院管轄第二審
之合議庭判決如左：
    主  文
原判決撤銷。
戊○○因過失傷害人，處拘役拾捌日；如易科罰金，以參佰元折
算壹日。
    事  實
一、事實經過
    戊○○於民國九十三年六月十九日下午五時十分許，駕駛其
    ９Ｈ─２９９２號自用小客車，沿基隆市○○○○○道路，
    由協和街魚市○○○○○路方向行駛，於行近並未劃分分向
    限制線之該產業道路與基隆市○○街一四四巷交會之Ｙ字形
    三岔路口即Ｙ字型底部時，應注意並能注意在未劃標線之道
    路，應靠右行駛，竟疏未注意，僅因對向並無來車，即略微
    靠左行駛，準備直行朝左前方即Ｙ字型左上方之緩上坡路段
    而行駛過去。此時，適有丁○○駕駛其ＮＱ３─９１５號重
    型機車，自其右前方即Ｙ字型右上方該巷口之緩坡路段，向
    該岔路口迅速爬坡而行駛過來。當時，因有一自用小客車誤
    入該巷，正在倒車而面向海岸並橫於道路中央，丁○○遂向
    右繞行該車車尾，以便進入該岔路口。當丁○○將車駛出而
    呈弓字形路線駛入該岔路口中央時，戊○○之小客車甫進入
    該岔路口，兩車才於此時發現對方竟然迎面駛近。戊○○因
    無法預期對方之行車方向，乃立即將車煞停，期待對方之機
    車駛過；丁○○因預期對方將會繼續向左前方行駛，遂打算
    依弓字形路線繼續向左方即該岔路口中心空曠處繞行，以便
    自該小客車之左前方而至右前方駛過，以迴避撞擊，惟因速
    度過快而致繞行弧度過大，以致煞車閃避不及，其機車前方
    與該小客車之右前角擦撞，而使機車倒地，丁○○彈至該小
    客車之右方道路中央而倒地，受有右側股骨幹及左側遠端橈
    骨骨折之傷害，該機車則繼續向左並反彈滑行而倒於該小客
    車右前方之道路中央。戊○○於肇事後，即下車照顧丁○○
    ，並託後方車之胞弟以行動電話報警並叫救護車，並對前往
    現場處理而尚未知悉肇事人之警察自首而承認肇事，表示願
    意接受裁判。
二、移送經過
    案經被害人丁○○訴由基隆市警察局第四分局報請台灣基隆
    地方法院檢察署檢察官偵查而聲請以簡易判決處刑。
    理  由
壹、事實認定
一、本院心證
１、事實經過
    右開發生車禍之事實經過，業據被告戊○○坦承不諱，核與
    告訴人丁○○指訴之情節大略相符，並有行政院衛生署基隆
    醫院診斷證明書、住院診斷證明書、道路交通事故現場圖、
    道路交通事故調查報告表、被告及證人甲○○所繪現場圖各
    一紙及偵查卷附現場照片十四張、審判卷附現場照片二十九
    張在卷可稽，足見被告之自白與事實相符，可以採信。
２、被告過失所在
    被告雖坦承前述車禍事實，然否認其有何過失，辯稱：當時
    ，因該處該產業道路之右邊靠海處，堆積登山步道之建材，
    建材之旁又有車輛佔用，其才借用左邊車道行駛云云（94年
    5 月23日勘驗現場筆錄第2 頁、94年6 月8 日審判筆錄第9
    頁）。按汽車除行駛於單行道或指定行駛於左側車道外，在
    未劃標線之道路，應靠右行駛。但遇有特殊情況必須行駛左
    側道路時，除應減速慢行外，並注意前方來車及行人，道路
    交通安全規則第九十五條第一項定有明文。因此，被告有無
    過失之關鍵，在於是否符合本條但書所規定特殊情況而已。
    經查：對照觀之被告提出車禍現場所立即拍攝之二十九張照
    片（皆為被告於本院提出，特別參閱其中編號第01、02、16
    、17、18、28、29張），可以看到該建材所堆積處是在道路
    旁邊之人行道上，並未佔據道路；何況，車禍發生之後，在
    被告後方行駛之車輛，尚可從告訴人倒地處之右方行駛而過
    ，可見被告之右方尚有空間足供車輛行駛，並無所謂被迫靠
    左行駛之特殊狀情況存在。由此可知，被告當時係因並無來
    車交會，乃因大意而略微靠左行駛，並非所辯被迫靠左行駛
    無疑。茲被告既為汽車駕駛人，自應注意上述道路交通安全
    規則之規定，且依當時情形，並無不能注意之情事，竟疏未
    注意，導致兩車撞擊而肇事，並致告訴人因而受傷，其行為
    應有過失。因此，被告當時雖已停車而告訴人之機車撞擊過
    來，亦不能因而解免被告之過失責任。
    其次，台灣省基宜區車輛行車事故鑑定委員會94年2 月2 日
    基宜鑑字第0945000174號函檢送之鑑定意見書雖認為：「戊
    ○○駕駛自小客車行經有坡度無號誌三岔路口提前左轉彎，
    致與黃車撞及；丁○○駕駛重機車行經有坡度無號誌三岔路
    口，未減速慢行注意車前狀況且未靠右行駛，致與劉車撞及
    。兩者同為肇事原因」云云，然則，依本院履勘現場所見車
    禍發生之地點，就被告行車方向而言，該地點係在被告甫入
    三岔路口之左側，並非在三岔路口之中央；若該處係左轉彎
    路段，被告靠右行駛而於未到三岔路口中央即行左轉，固可
    謂之提前左轉；惟如後所述，被告係幹線道，屬於直行，並
    非左轉；被告係略微靠左行駛，準備向左前方之Ｙ型幹道直
    行，是以其車略微左偏，此觀之被告所提出現場照片甚明（
    前述編號第16張照片最為明顯），是以其車左偏乃違規靠左
    行駛準備往左前方前行之必然現象，並非合法行駛後違規提
    前左轉之結果，僅因道路呈Ｙ字型而有略微左彎之現象，並
    無所謂左轉之問題。因此，被告具有過失之關鍵在於違規靠
    左行駛而佔用來車道，並非違規之提前左轉。申言之，若被
    告能靠右行駛而不佔用來車道，則告訴人自其支線道違規進
    入幹線道後，仍能由被告之左側車道行駛而過，無須以弓字
    型路線繞行，以求迴避撞擊。如此一來，本件車禍即有可能
    免於發生。
３、告訴人與有過失
    復次，告訴人雖指其看見被告之車時，其機車已經停下來，
    被告之車仍然左轉而撞擊過來云云（94年5 月23日勘驗現場
    筆錄第2 頁）；然則，觀之被告提出之現場照片（即前述第
    16、18、28、29號張照片），告訴人倒地位置是在被告車輛
    之右方約一公尺處，機車倒地位置是在被告車輛之右前方約
    五公尺處，可見兩車撞擊之際，機車尚在快速行駛中，機車
    才會反向彈開五公尺之遠，而非倒於原地；告訴人也才會依
    慣性而向前彈起並倒向該小客車之右方，而非倒於原地；若
    如告訴人所稱該機車是在停止狀態下被撞，衡之物理原理，
    該機車固有可能反向彈開，惟告訴人顯然不可能有向前之慣
    性而能倒向該小客車之右方，而應如同機車一般反向彈開才
    是，由此可見告訴人之指訴並不實在。申言之，當時處於靜
    止狀態者，唯該小客車有其可能性，該機車絕無可能。
    再者，依道路交通安全規則第一百零二條第一項第二款所規
    定，車輛行至無號誌或號誌故障而無交通警察指揮之交岔路
    口，支線道車應暫停讓幹線道車先行。依被告所供（偵查卷
    第6頁 警詢筆錄）及本院履勘現場所拍攝照片五張所示，該
    處係無號誌而無交通警察指揮之交岔路口，而該Ｙ字型之左
    上方緩上坡往西濱公路方向之路段，即為劃有分向限制線之
    路段，是以就被告而言，其所行駛之路段為幹線道，告訴人
    所行駛而出之該巷乃支線道。支線道之告訴人機車未能禮讓
    幹線道之被告小客車先行，才是肇事主因。進而言之，依道
    路交通安全規則第九十三條第一項第二款所規定，行經彎道
    、坡路、狹路、狹橋、隧道、泥濘或積水道路、無號誌之交
    岔路口、道路修理地段或行近工廠、學校、醫院、車站、會
    堂、娛樂、展覽、競技等公共場所出、入口及其他人車擁擠
    處所，或因雨霧致視線不清或道路發生臨時障礙時，均應減
    速慢行，作隨時停車之準備。該處既係無號誌而無交通警察
    指揮之交岔路口，已如前述，若告訴人在進入三岔路口後，
    能夠減速慢行，仍可避免車禍之發生，惟如前所述，告訴人
    之機車係因速度過快而致繞行弧度過大，終致煞車不及而撞
    上該小客車。此被告所以聲稱「其發現右前方來一輛蛇行機
    車，其立即減速停車，對方反而加速往前衝」之由來（偵查
    卷第5 頁警詢筆錄）。
４、補充說明
    承上所述，被告之車係幹線道，告訴人之車係支線道，被告
    係直行，不生左轉之問題，自無所謂左轉方向燈之問題。因
    此，縱如告訴人及證人甲○○所述，未見被告之車閃方向燈
    （94年6 月8 日審判筆錄第6 頁），被告亦不生過失責任之
    問題。何況，被告與證人乙○○均證稱被告確有打左轉之方
    向燈（94年6 月8 日審判筆錄第5 頁、第8 頁）。因此，告
    訴人主張被告尚有未打方向燈之過失而請求檢察官上訴，自
    有誤會。其次，既有幹線道、支線道之分，並非雙方均為直
    行，即無公訴人所指左方車應讓右方車先行之問題（94年月
    8 日審判筆錄第11頁），被告自亦不生左方車未讓右方車先
    行之過失。
５、過失比例
    被告雖具有佔用來車道之過失，然因告訴人係自支線道駛來
    ，而非原本在對向車道行駛，且告訴人在岔路口未注意減速
    慢行，其接續違規才是車禍發生之主因。因此，本院認為被
    告是佔用來車道之過失，為次要過失；告訴人是支線道未讓
    幹線道車先行，且於無號誌之交岔路口未能減速慢行之過失
    ，為主要過失。被告與告訴人之過失比例為三比七，亦即被
    告之過失比例為三成，告訴人之過失比例為七成。
６、相當因果關係
    綜上，被告具有過失，已如前述，而告訴人係因本件車禍而
    受傷，是以被告之過失行為與告訴人之受傷結果間，具有相
    當因果關係甚明，從而被告過失傷害之犯行洵堪認定。
貳、法律適用
一、所犯罪名
    核被告所為，係犯刑法第二百八十四條第一項前段之過失傷
    害罪。
二、自首減刑
１、本案情形
    本件係被告託親戚打一一九報案，已據被告供明，核與告訴
    人於道路交通事故現場談話記錄表上所述情節相符（偵查卷
    第14頁反面），並經證人即被告之妻乙○○證明屬實（94年
    6 月8 日審判筆錄第4 頁、第5 頁），可見偵查卷附基隆市
    ○○○道路交通事故報案人須知上所載本件係「報案人或勤
    務中心轉來資料未報明肇事人姓名，警員前往現場處理時，
    肇事人在場，並當場承認為肇事人」一節，應屬實在。被告
    既坦承肇事，表明願意接受裁判，即為自首，不因其事後在
    審判中否認過失而受影響，本院自應減輕其刑。告訴人請求
    檢察官上訴而主張被告並非自首云云，亦有誤會。
２、立法缺失
    自首為減刑之原因，乃我國法制之特色。唐、宋、明、清律
    皆有規定，其為減刑之事由固無不妥；惟現行刑法第六十二
    條前段規定自首為「必減」其刑，剝奪法官之個案裁量權，
    確有商榷之餘地。蓋自首之動機不一，或真出於悔悟，或為
    情勢所迫，甚或利用必減規定而犯罪再自首，以邀寬典。若
    自首乃「得減」其刑，法官尚有裁量空間，僅須減其所應減
    ；惟法律規定必減，對不得已之自首及利用自首而犯罪者，
    則必減其刑之規定，如同立法放棄國家刑罰權，反而有鼓勵
    犯罪之譏。尤有進者，在司法實務上，常見被告為司機而駕
    車撞傷人時，不先將傷者送醫，反而為享受自首之利益，趕
    往警察機關自首，坐令傷者因延誤送醫甚或死亡，如此，又
    豈是自首立法之本意。申言之，自首原因不一，並非單一原
    因，客觀上未至非減不可，不足以成為立法剝奪法官裁量權
    之正當事由；其立法剝奪法官之個案裁量權，即屬超過必要
    之程度，而違背權力分立原則。何況，亞洲各國受我國法制
    影響，固有自首規定，惟日本刑法第四十二條第一項、韓國
    刑法第五十二條第一項之自首，均係得減其刑，並非必減其
    刑，亦可見我國立法自首必減之規定，確實超過必要之程度
    。九十四年二月二日修正公布而定於九十五年七月一日施行
    之刑法第六十二條，已將必減改為得減，其故在此。
參、違憲審查
一、憲法原則
１、人性尊嚴原則
    其次，德國基本法第一條第一項規定：「人性尊嚴不可侵犯
    。尊重及保護人性尊嚴，乃所有國家權力機構之義務。」依
    據國民主權原理，國民是國家主人，其人性尊嚴不可侵犯。
    尊重及保護其人性尊嚴，實係行政、立法、司法機關之義務
    。就刑事立法而言，若無法益侵害或法益危險之行為而予以
    犯罪化，或較輕責任之行為而賦予重刑罰之處罰，即是違背
    人性尊嚴原則，而為違憲之立法。
２、比例原則
    按一般認為比例原則之內涵，係適當性原則、必要性原則及
    比例性原則三項。事實上，比例原則可分為二層次，其一須
    「適當」，其次須「相當」。就刑法而言，所謂適當，是指
    其犯罪化而處以刑罰為適當。所謂相當即不過量，所謂不過
    量乃指侵害最小，是指犯罪化後所賦予之刑罰種類為相當，
    為不過量，為侵害最小。因此，若要簡而言之，比例原則之
    必要性原則及比例性原則，可以合而為一，姑且名之曰相當
    性原則。若其犯罪化而犯以刑罰之立法並不適當，即是不合
    適當性原則，進而違背比例原則。若其犯罪化之立法適當，
    而其刑罰種類之賦予並不相當，即是不合相當性原則，進而
    無論其為過重或過輕，皆是違背比例原則之立法。
３、法益原則
    據比例原則中之適當性原則之要求，國家刑罰權之行使，應
    限於必要之干預；能以其他手段而達成目的時，則應放棄刑
    罰。此謂之刑罰之「最後手段性」，亦即刑罰謙抑原則之表
    現。欲知其犯罪化之立法是否合乎適當性原則適當，必須求
    諸於法益原則。因此，比例原則中之「適當性原則」，可以
    導出刑事立法上之「法益原則」。申言之，刑事立法上之「
    法益原則」要求任何行為要加以犯罪化，必因其法益受到侵
    害或危險。蓋刑事立法之核心，在於其所保護之法益。刑法
    之任務，在於法益之保護。無法益保護，無刑法可言；亦即
    無法益受到侵害或危險，則無施以刑罰之必要。行為如未造
    成「法益侵害」或「法益危險」，則無將之犯罪化之必要。
    在法益侵害，為「實害犯」；在法益危險，為「危險犯」。
    再者，法益本身依其價值評價之強度，而呈現法益位階。生
    命、身體、自由、名譽、財產五者，按其順序，而高低位階
    化。生命法益最高，其次身體法益，其次自由法益，其次名
    譽法益，而財產法益最低。此五種傳統法益，稱之為「個人
    法益」。在個人法益以外之法益，即「超個人法益」或「一
    般法益」、「團體法益」、「整體法益」，亦必須其與個人
    法益具有關連性者，始得為刑法所保護之一般法益。所謂危
    險犯，亦即行為人之行為造成法益危險，尚未至法益侵害，
    亦立法予以犯罪化。以最高位階之生命法益言之，刑法之有
    預備殺人罪、預備放火罪、預備強盜罪、預備擄人勒贖罪，
    均因其行為已造成生命法益之危險；否則，各該罪即無設預
    備犯之必要。如係單純身體、自由、名譽、財產之法益危險
    行為，則未曾設預備犯而加以犯罪化。
４、罪刑相當原則
    在犯罪化之立法之後，其刑罰種類之賦予是否合乎行為之罪
    責，亦即是否罪刑相當，乃刑罰相當性之問題。申言之，欲
    知其犯罪化之立法是否合乎適當性原則適當，必須求於罪刑
    相當原則。因此，比例原則中之「適當性原則」，可以導出
    刑事立法上之「罪刑相當原則」。如前所述，就刑法而言，
    所謂相當即不過量，所謂不過量乃指侵害最小，是指犯罪化
    後所賦予之刑罰種類為相當，為不過量，為侵害最小。因此
    ，法定刑之刑罰種類及自由刑之刑度輕重，必須與其行為責
    任之輕重相當，亦即在具有相當性時，始得為該種刑罰之賦
    予或該級刑度之訂定。如此，其刑罰之賦予始為合乎「罪責
    原則」，使其罪責與刑罰得以相適應而具有相當性，亦即立
    法上之「罪刑相當原則」。若其犯罪化之立法適當，而其刑
    罰種類之賦予並不相當，即是違背「罪刑相當原則」，自然
    不合相當性原則，進而無論其為過重或過輕，皆是違背比例
    原則之立法。
二、過失傷害
１、罪之審查
    過失傷害行為所侵害者為身體法益，乃身體法益之實害犯，
    且為過失犯，並非故意犯，其致重傷部分，為加重結果犯，
    其立法犯罪化自有必要。然則，行為之處罰，以故意為原則
    ，以過失為例外；過失行為之處罰，必須法律特別規定，此
    觀之刑法第十二條之規定自明。
２、刑之審查
    依上述法益位階之觀點，在侵害個人法益各罪中，僅有生命
    法益之過失犯及身體法益之過失犯，而無自由法益、名譽、
    財產法益之過失犯。申言之，僅有刑法第二百七十六條之過
    失致死罪及刑法第二百八十四條之過失傷害罪。茲觀其刑度
    ：刑法第二百七十一條第一項侵害生命法益之殺人罪，其刑
    度為死刑、無期徒刑或十年以上有期徒刑。刑法第二百七十
    八條第二項重傷致死罪，其刑度為無期徒刑或七年以上有期
    徒刑。刑法第二百七十七條第二項前段之傷害致人於死罪，
    其刑度為無期徒刑或七年以上有期徒刑。刑法第二百七十八
    條第一項之重傷罪，其刑度為五年以上十二年以下有期徒刑
    。刑法第二百七十七條第二項後段之傷害致重傷罪，其刑度
    為三年以上十年以下有期徒刑。刑法第二百七十七條第一項
    侵害身體法益之傷害罪，其刑度為三年以下有期徒刑、拘役
    或一千元以下罰金。刑法第二百七十六條第二項之業務過失
    致死罪，其刑度為五年以下有期徒刑或拘役，得併科三千元
    以下罰金。刑法第二百七十六條第一項之普通過失致死罪，
    其刑度為二年以下有期徒刑、拘役或二千元以下罰金。刑法
    第二百八十四條第二項之業務過失致重傷罪，其刑度為三年
    以下有期徒刑、拘役或二千元以下罰金。刑法第二百八十四
    條第一項後段之過失致重傷罪，其刑度為一年以下有期徒刑
    、拘役或五百元以下罰金。刑法第二百八十四條第二項之業
    務過失傷害罪，其刑度為一年以下有期徒刑、拘役或一千元
    以下罰金。刑法第二百八十四條第一項前段普通過失傷害罪
    ，其刑度為六月以下有期徒刑、拘役或五百元以下罰金。再
    對比刑法第三百零二條第一項侵害自由法益之妨害自由罪，
    其刑度為五年以下有期徒刑、拘役或三百元以下罰金。刑法
    第三百二十條第一項侵害財產法益之竊盜罪，其刑度為五年
    以下有期徒刑、拘役或五百元以下罰金。可見其立法背景，
    係重財產法益而輕身體法益，違背刑法理論，不合刑法潮流
    ，已然可見。
３、立法建議
    由於時空背景不同，民國二十四年施行之現行刑法，其三十
    三條將有期徒刑之上限定為十五年，係以當時「人生平均年
    齡不過四十一、二齡」為其立法理由；刑法各罪名之有期徒
    刑上下限，例如九十一年一月三十日修正公布前之刑法第三
    百二十八條之強盜罪，其法定刑為三年以上十年以下；刑法
    第二百十一條之偽造公文書罪，其法定刑為一年以上七年以
    下，亦均以此為其立法理由。然則，六十餘年後之今日已然
    不同，平均人壽將近八十歲，已近立法當時一倍；惟刑法並
    未配合修正刑度，歷年來只知制訂並修正罰金罰鍰提高標準
    條例，不知制訂「有期徒刑提高標準條例」，造成司法實務
    普遍性重罪輕判之必然結果。例如殺人未遂罪，最低必須判
    處有期徒刑五年，而傷害罪，最高竟不得超過有期徒刑三年
    ，豈是合理？等而下之，普通過失傷害罪之最高刑度止於有
    期徒刑六月，明顯不足；在業務過失傷害罪，最高刑度止於
    有期徒刑一年，亦顯然過輕，在重大過失之情形，勢將造成
    法官不能為妥適之量刑，個案正義無從實現，其刑度自有修
    正而提高之必要。因此，本院認為廢除有期徒刑十五年之上
    限，並考慮制訂「有期徒刑提高標準條例」，加倍提高刑法
    分則各罪有期徒刑之上下限，法官才有妥適之量刑空間。申
    言之，在傷害罪，其修正方式有二：其一，修正放寬刑法第
    十條第四款重傷之定義，不須至「毀敗」或「重大不治或難
    治」，始得稱為重傷；如其傷害重大，例如使人四肢骨折，
    尚未毀敗，縱屬可治，並非難治，亦得列為重傷，而適用刑
    法第二百七十八條重傷罪之規定，處以五年以上十二年以下
    有期徒刑。九十四年二月二日修正公布而定於九十五年七月
    一日施行之刑法第十條第四項，已在「毀敗」之後，加上「
    或嚴重減損」一句，其故應在於此。其二，先行提高本刑至
    有期徒刑五年，使與自由法益及財產法益至少相當，以此為
    基準，再和其他罪名一樣，適用「有期徒刑提高標準條例」
    ，提高一倍，而修正為十年以下有期徒刑；如此，始足以涵
    蓋重大傷害之罪責，法官才能為罪刑相當之量刑，人民之身
    體法益才能得到有效之保障；至於刑法第二百八十七條關於
    傷害罪告訴乃論之規定，應予廢除，改為非告訴乃論，僅在
    法官認為傷害係「輕微」時，保留被害人之撤回權即可。至
    於過失致死及過失傷害罪亦同，在過失致死罪，不分業務過
    失或非業務過失，先修正提高為業務過失死罪之基本刑度即
    有期徒刑五年，再和其他罪名同樣提高一倍，而修正為十年
    以下有期徒刑，並以業務過失、無照駕駛、酒醉駕駛、斑馬
    線肇事等，作為加重事由；如此，始足以涵蓋重大過失致死
    罪之罪責，法官才能為罪刑相當之量刑。過失傷害亦同，修
    正為三年以下有期徒刑，再和其他罪名同樣提高一倍，並以
    業務過失、無照駕駛、酒醉駕駛、斑馬線肇事等，作為加重
    事由。如此，始足以涵蓋重大過失致死罪或重大過失傷害之
    罪責，法官才能為罪刑相當之量刑。申言之，就刑事政策而
    言，若業務過失致死罪，最高可處有期徒刑十五年，業務過
    失傷害，最高可處有期徒刑九年，在過失致死事故最多之交
    通案件，必然大量減少，人民之生命法益才能得到有效之保
    障，併此說明之，並期立法院注意及之。
肆、刑罰裁量
一、罪刑相當原則
１、自刑罰理論觀之
    就刑罰之報應理論言之，刑罰係以其具有痛苦性之本質，來
    均衡具有不法本質之犯罪，藉以衡平行為人之罪責，使行為
    人得因責任抵償而贖罪，而社會正義得以實現義，是故強調
    「刑罰之輕重應與罪責之輕重成比例」。其報應之內容即為
    自由之剝奪，亦即有期徒刑之相加，而監獄即為執行報應之
    場所。再就特別預防理論言之，受刑人之犯罪係社會化過程
    之障礙，應使其在監執行，以接受再教育而求其再社會化。
    復就一般預防理論觀之，以對受刑人之施以刑罰，作為威嚇
    他人之手段，不過刑罰之附帶作用，並非其主要目的。
２、自憲法原則觀之
    依據前述人性尊嚴原則，「人性尊嚴不可侵犯。尊重及保護
    人性尊嚴，乃所有國家權力機構之義務。」在被告之行為責
    任確定後，其刑罰種類之賦予或自由刑之量定，均應相當而
    不可過量，否則即是違背比例原則中之相當性原則，自然不
    合司法上之「罪刑相當原則」。因此，刑事司法上之「罪刑
    相當原則」要求法官在量刑時，應依法益之位階，重所當重
    ，輕所當輕，必使罪得其刑而刑當其罪；不得重罪而輕判，
    或輕罪而重判；期使責任與刑罰得以相適應，而具有相當性
    。地藏十輪經（第三卷）云：「若犯重罪，應重治罰；若犯
    中罪，應中治罰；若犯輕罪，應輕治罰；令其慚愧，懺悔所
    犯。」其此之謂也！
二、刑罰裁量
    為此，本院基於下列理由，認為量處如主文所示之自由刑，
    足以使其罪刑相當，爰依此標準而宣告之，以示儆懲，並諭
    知易科罰金之折算標準。檢察官依告訴人之請求而上訴，認
    為原審簡易判決量刑過輕，請求從重量刑云云，為無理由：
１、特別裁量要素
    本院認為在過失傷害案件，其過失責任之輕重及雙方過失之
    比例，乃量刑之重要裁量要素，為特別裁量之要素。因此，
    本院進而認為應依原審量刑為基準，再依彼此對過失比例之
    認定差異，而依比例減輕其刑。
２、一般裁量要素
    除前述情形外，本院並審酌一般裁量要素即被告之品行、生
    活狀況、智識程度、犯罪所生之危害及犯後之態度等一切情
    狀。
３、選擇刑罰種類
    本院復斟酌拘役並無教化功能，乃不具實益之刑罰種類，立
    法上以廢除為宜，以資符合自由刑單一化之要求；六月以下
    之短期自由刑，既難有教化作用，又易使受刑人感染惡習，
    除非被告有受其執行之特殊必要，否則尚無宣告之必要；如
    其不得已而宣告，應以緩刑或易科罰金而調和之。本件係告
    訴人請求檢察官上訴，本院固可不受刑事訴訟法第三百七十
    條不利益變更禁止原則之限制；惟如前所述，本院認定被告
    過失之比例為三成，原審簡易判決所採台灣省基宜區車輛行
    車事故鑑定委員會認定過失比例為五成，顯然本院認定被告
    過失比例較輕。茲原審簡易判決僅諭知拘役三十日，衡量之
    下，本院之量刑自應處以拘役，並以低於三十日為宜。
４、考量刑事政策
    本院再考慮被告是否應施予刑罰並使之入監獄執行，應依刑
    罰理論及刑事政策而加以考量，斟酌重點在於被告有無執行
    剝奪其自由，並施以監獄之教化，以使其再社會化之必要性
    ，並非以其是否已經和解而為主要之判斷標準；惟在過失傷
    害一類之過失犯罪，其本質為注意義務之違反，若是偶發之
    輕微犯罪，固未必應施予監獄教化，惟若屬於業務過失，且
    其注意義務之違反程度嚴重，又未履行和解內容者，在是否
    為緩刑之宣告上，自為重要考量因素。惟本件被告已表示願
    意賠償，並在原審簡易庭進行調解而未成立，有調解不成立
    書面一紙附卷足憑，並非被告拒絕和解或賠償。
伍、撤銷改判
    原審簡易判決對被告論罪科刑，固非無見，惟因被告係佔用
    來車道之過失，並非提前左轉之過失；被告係次要過失，告
    訴人係主要過失，並非雙方過失各半等情，已如前述；而原
    審簡易判決採用台灣省基宜區車輛行車事故鑑定委員會鑑定
    意見，認定過失之理由及比例，均有未洽；告訴人請求檢察
    官上訴雖無理由，仍應由本院撤銷原審簡易判決，改判如主
    文第二項所示，以資適法。
陸、據上論斷
    應依刑事訴訟法第四百五十五條之一第一項、第三項、第三
    百六十九條第一項前段、第三百六十四條、第二百九十九條
    第一項前段、刑法第二百八十四條第一項前段、第六十二條
    前段、第四十一條第一項前段、罰金罰鍰提高標準條例第一
    條前段、第二條，判決如主文。
本案經檢察官王亞樵到庭執行職務。
中    華    民    國    94    年    6     月    24    日
                  刑事第四庭審判長法  官  陳  志  祥
                                  法  官  陳  玉  雲
                                  法  官  楊  皓  清
以上正本證明與原本無異。
本判決不得上訴。
中    華    民    國    94    年    6     月   28     日
                                  書記官  陸  清  敏
附錄：
刑法第二百八十四條第一項：
因過失傷害人者，處六月以下有期徒刑、拘役或五百元以下罰金
，致重傷者，處一年以下有期徒刑、拘役或五百元以下罰金。
（罰金已經罰金罰鍰提高標準條例提高為十倍）
附件一：
臺灣基隆地方法院檢察署檢察官上訴書
　　　　　　　　　　　　　　　　　　　 94年度請上字第19號
　　 被　　　告　戊○○　年籍詳卷
上列被告因過失傷害案件，經臺灣基隆地方法院於中華民國94年
2 月18日為第一審判決（93年度基交簡字第572 號），本檢察官
於94年3 月2 日收受判決，茲據告訴人丁○○具狀請求上訴，略
以︰
一、被告戊○○向員警承認肇事，僅係未肇事逃逸，屬於自白，
　  並非自首；又本件之事故現場圖，繪製有誤；且被告尚有未
　  打方向燈之過失，而告訴人則無任何過失；再告訴人遭此車
　  禍，痛苦萬分，原審僅判處拘役30日，顯然過輕等語。
二、經核閱上開聲請人所述事項，認其聲請上訴尚非顯無理由，
　  爰附送原聲請狀依刑事訴訟法第455 條之1 第1 項、第3 項
　  、第344 條第2 項提起上訴。
　　此　致
臺灣基隆地方法院簡易庭　轉送
臺灣基隆地方法院
中　　華　　民　　國　　94　　年　　3 　　月　　9 　　日
　　　　　　　　　　　　　　　檢察官
附件二：
臺灣基隆地方法院刑事簡易判決　　　 93年度基交簡字第572號
聲　請　人　臺灣基隆地方法院檢察署檢察官
被　　　告　戊○○　男　47歲（民國○○年○○月○○日生）業教師
　　　　　　　　　　身分證統一編號：Ｚ000000000號
　　　　　　　　　　住台北縣瑞芳鎮○○路○段46號2樓
上列被告因過失傷害案件，經檢察官聲請以簡易判決處刑（93年
度偵字第4093號），本院判決如左：
        主  文
戊○○因過失傷害人，處拘役參拾日，如易科罰金以參佰元折算
壹日。
        事實及理由
一、本件犯罪事實、證據及應適用之法條，除補充記載如下外，
    餘均引用檢察官聲請簡易判決處刑書之記載（如附件）：
  1.犯罪事實部分：戊○○於肇事後，仍停留現場，並對事後前
    往現場處理尚未知悉肇事人之員警承認肇事，自首而接受裁
    判。
  2.證據部分：
    (1)「基隆市○○○道路交通事故報案人須知」1 份：載明本
      件事故係報案人或勤務中心轉來資料未報明肇事人姓名，
      警員前往現場處理時，肇事人在場並當場承認為肇事人等
      情。
    (2)臺灣省基宜區車輛行車事故鑑定委員會94年2 月2 日基宜
      鑑字第0945000174號函檢送之鑑定意見書1 份：本件事故
      經本院依職權囑託臺灣省基宜區車輛行車事故鑑定委員會
      鑑定事故責任，鑑定意見認「戊○○駕駛自小客車行經有
      坡度無號誌三岔路口提前左轉彎，致與黃車撞及；丁○○
      駕駛重機車行經有坡度無號誌三岔路口，未減速慢行注意
      車前狀況且未靠右行駛，致與劉車撞及。兩者同為肇事原
      因」等語。
二、刑之加減及酌科：
  (一)刑之減輕事由：
    被告戊○○於犯罪未發覺前，向前往現場處理之員警陳報本
    案肇事經過，為對未發覺之罪自首並接受裁判，應依刑法第
    62條前段規定，減輕其刑。
  (二)本院審酌被告因一時輕忽，在有坡度無號誌三岔路口提前左
    轉彎，與同有疏失之告訴人丁○○所駕機車撞及，釀致本起
    車禍，及被害人所受傷害之程度，被告迄未與告訴人和解賠
    償所受之損害等一切情狀，量處如主文所示之刑，並諭知易
    科罰金之折算標準。
三、適用之法律依據：
    依刑事訴訟法第449 條第1 項前段、第454 條第2 項，刑法
    第284 條第1 項前段、第62條前段、第41條第1 項前段，罰
    金罰鍰提高標準條例第1 條前段、第2 條。
如對本判決不服，應於判決送達後10日內，向本院提出上訴狀。
中　　華　　民　　國　　94　　年　　2 　　月　　18　　日
                  臺灣基隆地方法院基隆簡易庭
                      法  官  蔡岱霖
以上正本證明與原本無異。
如不服本判決，應於判決送達後10日內，向本院提出上訴書狀，
上訴於本院合議庭，並按他造當事人之人數附具繕本。
中　　華　　民　　國　　94　　年　　2 　　月　　18　　日
                      書記官  明祖斌
附件三：
臺灣基隆地方法院檢察署檢察官聲請簡易判決處刑書
                              九十三年度偵字第四０九三號
　  被　　　告　戊○○　男　四十七歲（民國四十六年十月二
                        十二日生）
　　　　　　　　　　　　住臺北縣瑞芳鎮○○路○段四十六號
                        二樓
　　　　　　　　　　　  身分證統一編號：Ｚ0000000
                        00號
右被告因過失傷害案件，已經偵查終結，認應聲請以簡易判決處
刑，茲將犯罪事實及證據並所犯法條分敘如左：
 　　　 犯　罪　事　實
一、戊○○於民國九十三年六月十九日下午五時十分許，駕駛車
    號９Ｈ─２９９２號自小客車，沿基隆市○○○○○道路，
    由協和街魚市○○○○○路方向行駛，途經基隆市○○街一
    四四巷之Ｙ字形三岔路口時，本應注意車前狀況，隨時採取
    必要之安全措施，又汽車行駛至交岔路口，轉彎車應讓直行
    車先行，且當時天候為晴，路面無缺陷，視距良好，無不能
    注意之情形，竟疏未注意而左轉欲往西濱公路之方向行駛，
    致與由丁○○所騎乘、由基隆市○○街一四四巷直行外木山
    產業道路往基隆市○○街方向行駛，且已越過岔路口之車號
    ＮＱ３─９１５號重機車發生擦撞，丁○○當場倒地並因而
    受有右側股骨幹及左側遠端堯骨骨折等傷害。
二、案經丁○○訴由基隆市警察局第四分局報告偵辦。
　　 　 證　據　並　所　犯　法　條
一、右揭犯罪事實，業據告訴人丁○○指訴明確，訊據被告戊○
    ○亦坦承渠有未注意車前狀況之過失，此外復有道路交通事
    故現場圖、道路交通事故調查報告表、道路交通事故補充資
    料表、道路交通事故現場談話紀錄表及現場照片十四張附卷
    可稽。而告訴人確因本件車禍受有右側股骨幹及左側遠端堯
    骨骨折等傷害，亦有行政院衛生署基隆醫院診斷證明書二紙
    附卷可稽。按汽車行駛時，駕駛人應注意車前狀況，隨時採
    取必要之安全措施，又汽車行駛至交岔路口，轉彎車應讓直
    行車先行，道路交通安全規則第九十四條第三項、第一百零
    二第一項第六款分別定有明文，被告駕車自應注意上開規定
    。而依卷附道路交通事故現場圖、道路交通事故補充資料表
    及現場照片所示，被告與告訴人碰撞地點係在被告車輛尚未
    越過岔路口處，被告車輛右前保險桿損壞，告訴人機車車頭
    毀損，足見被告係在告訴人已騎越岔路口時左轉行駛，致其
    車輛右前保險桿撞擊告訴人之機車車頭而肇事。又依前開道
    路交通事故調查報告表所載，當時天候為晴，路面無缺陷，
    視距良好，衡情應能注意，竟疏未注意，致肇車禍，其有過
    失甚為顯然。被告之過失行為與告訴人之傷害結果間，有相
    當因果關係。本案事證明確，被告犯嫌堪以認定。
二、核被告所為，係犯刑法第二百八十四條第一項前段之過失傷
    害罪嫌。
三、依刑事訴訟法第四百五十一條第一項聲請逕以簡易判決處刑
    。
　　此　致
臺灣基隆地方法院基隆簡易庭
中　　華　　民　　國　九十三　年　十二　　月　十一　　日
　　　　　　　　檢察官　　丙　○　○
右正本證明與原本無異
中　　華　　民　　國　九十三　年　十二　　月　十五　　日
　　　　　　　　書記官　　涂　乃　如
